【裁判字號】    97,易,550
【裁判日期】    971211
【裁判案由】    詐欺
【裁判全文】
臺灣臺南地方法院刑事判決               97年度易字第550號
公  訴  人  臺灣臺南地方法院檢察署檢察官
被      告  乙○○
上列被告因詐欺案件，經檢察官提起公訴（96年度偵字第16757
號），本院判決如下：
    主  文
乙○○無罪。
    事  實
一、本件公訴意旨略以：被告乙○○能預見提供自己帳戶供人使
    用，足供幫助他人或犯罪集團掩飾或隱匿重大犯罪所得財物
    ，竟仍不違背其本意，基於幫助詐欺之犯意，將其在民國七
    十八年七月十八日，向臺灣郵政股份有限公司臺南安順郵局
    所申用之0000000000000號帳戶存摺，於九十
    四年九月九日前某日，在不詳地點，以不詳之價格，售予另
    案被告謝宜哲、何坤山（業經臺灣臺中地方法院檢察署檢察
    官提起公訴）與綽號「阿寶」等成年男子共組之詐欺取財集
    團作為匯款之使用。嗣該詐騙集團成員於九十四年九月九日
    下午三時許，由綽號「阿寶」者自稱係地下錢莊之成員，而
    撥打電話至花蓮縣吉安鄉之被害人甲○○向其詐稱：因其子
    積欠地下錢莊新臺幣（下同）三十萬元債務未還，現在其手
    裡，若不依其指示匯款，將砍斷其子的手腳、將對其子不利
    等語，致使被害人因而陷於錯誤，且心生畏懼隨即依「阿寶
    」之指示，於同日下午四時十九分許，至花蓮縣吉安鄉吉安
    郵局，匯款三十萬元至「阿寶」所指定之被告所申用之前開
    帳戶內，該集團之成員並隨即將被害人匯入之三十萬元，以
    存簿轉帳之方式，轉至何坤山向另案被告郭俊麟（另案通緝
    ）所購買來使用之臺南歸仁郵局000000000000
    00帳號內。嗣經「阿寶」確定前揭金錢均已匯入後，隨即
    通知何坤山，由何坤山於同日下午四時四十分許，至臺中市
    ○○路郵局，持郭俊麟前揭帳戶之存摺、印章，臨櫃填寫提
    款條提領二十七萬元，並接續於同日下午四時四十九分許，
    再持郭俊麟前揭帳戶之提款卡，在臺中市○○○路二百五十
    號之麥當勞速食店內之自動櫃員機，提領三萬元得逞。因認
    被告涉犯刑法第三十條第一項、第三百四十六條第一項之幫
    助恐嚇取財罪嫌。
二、按犯罪事實應依證據認定之，無證據不得認定犯罪事實；不
    能證明被告犯罪者，應諭知無罪之判決，刑事訴訟法第一百
    五十四條第二項、第三百零一條第一項分別定有明文。又認
    定不利於被告之事實，須依積極證據，苟積極證據不足為不
    利於被告事實之認定時，即應為有利於被告事實之認定，更
    不必有何有利之證據；認定犯罪事實所憑之證據，雖不以直
    接證據為限，間接證據亦包括在內，然而無論直接或間接證
    據，其為訴訟上之證明，須於通常一般之人均不致有所懷疑
    ，而得確信其為真實之程度者，始得據為有罪之認定，倘其
    證明尚未達到此一程度，而有合理性之懷疑存在時，即無從
    遽為有罪之確信，最高法院分別著有三十年度上字第八一六
    號及七十六年度台上字第四九八六號判例意旨可資參照。且
    刑事訴訟法第一百六十一條已於九十一年二月八日修正公布
    ，其第一項規定，檢察官就被告犯罪事實，應負舉證責任，
    並指出證明之方法。因此，檢察官對於起訴之犯罪事實，應
    負提出證據及說服之實質舉證責任。倘其所提出之證據，不
    足為被告有罪之積極證明，或其指出證明之方法，無從說服
    法院以形成被告有罪之心證，基於無罪推定之原則，自應為
    被告無罪判決之諭知，亦有最高法院九十二年度台上字第一
    二八號判例意旨可資參照。
三、本件公訴人認被告乙○○涉犯幫助恐嚇取財罪嫌，無非以被
    害人甲○○於警詢中之指訴、證人即另案被告何坤山、謝宜
    哲於警、偵訊之證詞、被告之郵政存簿儲金立帳申請書、最
    近交易詳情查詢單、被害人甲○○之郵政國內匯款單、另案
    被告郭俊麟之郵局客戶歷史交易清單、監視錄影翻拍照片、
    內政部警政署刑事警察局九十四年十一月十五日刑紋字第○
    九四○一七四三五三號鑑驗書、郵政存簿儲金提款單、臺灣
    臺中地方法院檢察署九十五年度偵字第二六八六八號起訴書
    等資料為其主要論據。訊據被告固坦承臺南安順郵局000
    0000000000號帳戶為其所申請使用，惟堅決否認
    有幫助恐嚇取財之犯行，辯稱：伊曾在九十四年間接獲詐騙
    電話，對方自稱是金管局的人員，且向伊表示伊的提款卡有
    問題，要幫伊解決，要伊到郵局填寫一種綠色的單子，伊就
    依對方所說前往安中路上的郵局拿綠色單子回家填，伊當天
    下午就去郵局匯了五萬元到郭俊麟的帳戶，回家之後伊先生
    說伊可能被騙了，隔天伊用提款卡查詢時，發現帳戶裡的錢
    都不見了，只剩下一百多元，才知道被騙，心情很不好，後
    來想說被騙就被騙了，且郵局裡也沒有錢可以再被騙，就沒
    有去報警等語（見本院卷第十至十七頁）。經查：
(一)被害人甲○○於九十四年九月九日下午三時許，在花蓮縣吉
    安鄉○○○街二二四號住處，接獲自稱地下錢莊成員、綽號
    「阿寶」之不詳姓名人士電話，「阿寶」於電話中向被害人
    恫稱：其子積欠地下錢莊三十萬元債務不還，現在其手裡，
    若不依指示匯款，將砍斷其子的手腳、對其子不利等語，致
    使被害人因而陷於錯誤且心生畏懼，即依「阿寶」之指示，
    於同日十六時十九分許，至花蓮縣吉安鄉吉安郵局，匯款三
    十萬元至「阿寶」所指定之被告上開安順郵局帳戶內乙節，
    業據被害人於警詢中證述甚詳（見九十四年十二月二十六日
    警詢筆錄），並有被害人匯款至被告上開帳戶之郵政國內匯
    款單、被告前開郵局帳戶之立帳申請書、客戶歷史交易清單
    各一份在卷可資佐證（見聲搜卷第六十九頁、偵卷二第十二
    至十八頁），是被告所有之前開郵局帳戶確為詐騙集團成員
    用以恐嚇取財犯罪之事實，堪以認定。惟此僅足以證明被害
    人確有於上述時、地遭詐騙集團成員以其子之生命、身體安
    危作為要脅，致被害人因此陷於錯誤，且心生畏懼而依詐騙
    集團成員之指示匯款至被告前揭郵局帳戶之事實，尚無法據
    此即逕以推認係由被告本人將上開帳戶資料提供予詐騙集團
    成員使用而為幫助恐嚇取財之犯行。
(二)證人即另案被告何坤山固曾於警詢中供稱：被告之帳戶應該
    是大陸詐欺集團使用的等語（見警卷第六頁），惟查證人何
    坤山、證人即另案被告謝宜哲二人，於警詢及偵查中均未表
    示被告有將其帳戶資料交付或販賣予其等所共組之詐騙集團
    使用乙情（見九十五年十一月二十四日警、偵訊筆錄、九十
    七年一月五日偵訊筆錄）；證人何坤山更於偵查中當庭表示
    ：不認識庭上之被告，伊只有買一本郭俊麟的帳戶而已等語
    甚明（見偵卷二第二十二頁），核與被告所述並未販賣或將
    帳戶交予詐騙集團使用乙節相符。
(三)被告迭自警詢、偵查中，迄至本院準備程序及審理中，始終
    堅稱其曾於九十四年間遭詐騙，且在得知被騙之後即前往郵
    局申請廢止該帳戶等語，觀其前後所供均互符一致，且並無
    重大歧異之處，苟非確有其事，實無能於歷次陳述均如此相
    符之理。而經本院核對被告上開郵局帳戶之客戶歷史交易清
    單結果，被告上開帳戶於九十四年九月九日確有一筆六萬六
    千二百八十元存簿轉帳至另案被告郭俊麟前述臺南歸仁郵局
    00000000000000帳號內之記錄；且被告確曾
    於九十四年九月九日於臺南三十六支（即臺南安南郵局，址
    設臺南市○○區○○路三段一○六號）申請使用電話語音服
    務及電話語音轉帳，後於九十四年九月十三日前往臺南三十
    四支（即臺南安順郵局，址設臺南市○○區○○路一段四三
    ○號）臨櫃申請終止帳目，有臺灣郵政股份有限公司臺南郵
    局九十六年十二月十三日南營密字第○九六一二○一五四六
    號函、臺灣郵政股份有限公司儲匯處九十七年六月二十四日
    儲字第○九七○○○○八一二號函、中華郵政股份有限公司
    九十七年九月十八日儲字第○九七一○六五八三九號函各一
    件及中華郵政全球資訊網全國營業據點二件附卷可稽（見偵
    卷二第十一至十八頁、本院卷第二十四、四十四、四十六、
    四十七頁），又雖依被告郵局帳戶之客戶歷史交易單所示，
    其帳戶於九十四年九月九日轉帳至另案被告郭俊麟前揭帳戶
    之金額，與被告所述遭詐騙之金額為五萬元並不相符，惟觀
    之被告因涉嫌本件詐欺案件遭傳喚接受偵訊之時間為九十六
    年十一月二十七日，此有該次訊問筆錄一份在卷足參（見偵
    卷二第九頁），距離被告因遭詐騙而匯款之時間九十四年九
    月九日，已經過二年以上之時間，自難僅因被告無法詳記其
    遭詐騙之金額，即認其所述無可憑採，是被告辯稱其曾於前
    揭時間遭人詐騙，而依對方指示前往位在臺南安中路上之郵
    局申請電話語音轉帳服務，並將帳戶內款項匯至另案被告郭
    俊麟帳戶，匯款後帳戶內僅剩零錢一百多元乙節，尚非無據
    。
(四)再依臺灣郵政股份有限公司臺南郵局檢送之被告前開郵局帳
    戶自九十一年一月間起至九十四年九月十三日終止前之歷史
    交易明細，該帳戶自九十一年一月至九十四年九月期間，除
    定期有現金存款、卡片提款之進出外，每個月亦有自動扣繳
    新光人壽、國泰人壽保險費及電話費之記錄，此有上開帳戶
    之歷史交易清單一份附卷足憑，堪認上開帳戶為被告一般生
    活上所經常使用，且被告使用上開帳戶之情形均屬正常無訛
    。衡諸一般常情，幫助詐欺或其他財產犯罪者所販售之帳戶
    ，大多為長久未使用之帳戶，以避免經常使用之帳戶出售後
    所造成之不便，然被告所有上揭帳戶迄至被害人遭恐嚇而匯
    入三十萬元之前數年均有如此頻繁之使用紀錄，甚至在被告
    申辦語音轉帳手續之前一日，甫存入一萬元現金至其前開帳
    戶內。執此，倘若被告確非因受詐騙始依詐騙集團成員指示
    辦理前揭語音轉帳手續，殊難想像被告在將其帳戶資料交予
    詐騙集團成員使用以前，何以竟未將本身存款全數領出，而
    讓詐騙集團得以輕易一併取得其帳戶內之款項! 則是否確為
    被告主動將帳戶提供予詐騙集團成員使用，即非無疑，自難
    僅憑被告為上開該帳戶之申請開立者，即遽以認定該帳戶之
    資料必係由被告提供予姓名年籍不詳之詐騙集團成員使用而
    有幫助恐嚇取財之犯行。
四、綜上所述，被告上開帳戶固遭詐騙集團利用為恐嚇取財之入
    帳帳戶，然被告所辯其曾於九十四年間遭人詐騙辦理語音轉
    帳手續，並依詐騙集團成員指示匯款至另案被告郭俊麟帳戶
    乙節，尚非不可採信。況以社會上騙徒能言善道，善良民眾
    為匪疑所思之說詞所惑，而為不合情理之舉措者，屢見不鮮
    ，被告一時失察，遭歹徒詐騙，原屬可能，縱被告在事後得
    知遭人詐騙後，因帳戶內僅剩一百多元現金，而未掛失停用
    或報警處理，亦尚存有因被告不夠警覺，致未能有效防杜之
    可能性，尚不能因此即認為被告所辯情節，核屬無稽而不能
    採取，本院綜合公訴人所提出之上開證據及卷內之所有直接
    及間接證據後，認為尚無法達到令通常一般之人均不致於有
    所懷疑，而得確信被告確有公訴人所指上開幫助恐嚇取財之
    犯行。此外，復查無其他積極確切之證據，足資證明被告確
    有上開幫助恐嚇取財之犯行，揆諸前揭說明，依法應為被告
    無罪之諭知。
據上論斷，應依刑事訴訟法第三百零一條第一項，判決如主文。
本案經檢察官丙○○到庭執行職務。
中    華    民    國    97    年    12    月    11    日
                  刑事第十一庭  審判長法  官  林臻嫺
                                      法  官  蘇碧珠
                                      法  官  孫淑玉
以上正本證明與原本無異。
如不服本判決應於收受本判決後10日內向本院提出上訴書狀，並
應敘述具體理由。如未敘述上訴理由者，應於上訴期間屆滿後20
日內向本院補提理由書狀（均須按他造當事人之人數附繕本）「
切勿逕送上級法院」。
                                      書記官  方秀貞
中    華    民    國    97    年    12    月    11    日


司法院資訊處製作；財團法人民間司法改革基金會備份。
